臺灣高等法院刑事裁定
110年度毒抗字第1190號
抗  告  人  
即  被  告  郭秉鏞


上列抗告人因違反毒品危害防制條例案件，不服臺灣新竹地方法
院中華民國110年7月6日裁定（110年度毒聲字第308號），提起
抗告，本院裁定如下：
    主  文
抗告駁回。                                             
    理  由
一、原裁定意旨略以：被告否認於民國109年7月27日下午1時25
    分為警採尿時起回溯96小時内之某時許施用第二級毒品甲基
    安非他命，辯稱最後一次施用是採尿前一星期之某日等語。
    查被告於109年7月27日下午1時25分許為警採集之尿液，經
    送台灣尖端先進生技醫藥股份有限公司以酵素免疫分析法初
    步檢驗，復以氣相層析質譜儀法確認檢驗後，結果確呈安非
    他命及甲基安非他命陽性反應，此有該檢驗機構濫用藥物檢
    驗報告、新竹市警察局偵辦毒品案件尿液檢體委驗單及勘察
    採證同意書在卷足憑。又尿液毒品鑑驗，若能使用先進之氣
    相層析質譜儀分析法確認，則可完全排除偽陽性之干擾，為
    目前最具公信力的檢驗方法，足見該檢驗機構所使用之檢驗
    方法已可完全排除毒品偽陽性之干擾，其檢驗結果堪以採信
    ；且甲基安非他命約90%於96小時內自尿液中排出，吸食時
    間距採集時間最長可能不會超過4日，是依上開說明佐以被
    告之尿液檢驗報告，被告確有於109年7月27日下午1時25分
    許，採尿時起往前回溯96小時內，在不詳地點，以不詳方式
    ，非法施用第二級毒品之犯行，其前開所辯，洵無可採。是
    聲請人觀察、勒戒之聲請，經核並無不合，應予准許。爰依
    毒品危害防制條例第20條第1項及觀察勒戒處分執行條例第3
    條第1項規定，裁定被告應送勒戒處所觀察、勒戒等語。
二、抗告意旨略以：被告認為本案於109年7月27日遭警查獲時，
    係被告自行提供該施用器具，且配合檢警調查並供述實情。
    被告經調查後自行返回而憶起經過，身心感到自責，並有悔
    意。又被告認知上甲基安非他命為管制藥品，且於藥物及減
    重藥品中均含有甲基安非他命之成分，被告亦未具該管制藥
    品之前科。被告認為可以自我行為約束，也認為施以勒戒將
    動用社會資源而有所浪費，被告認為倘若經觀察勒戒、戒治
    ，而無反醒之心，經戒治後仍有再次違反之行為，而非實質
    因戒治後有不再違反之情形，該情形並非被告之行為，而係
    聽聞社會之事故，深感此想法。申言之，可經由自我管理約
    束而避免該行為發生，亦可自行至相關單位進行定期採驗。
    被告有長達二十多年之憂鬱症及睡眠障礙之病情，目前仍每
    月診療及每日服用診療藥物等語。
三、按：
　㈠87年5月20日毒品條例公布施行後之刑事政策，對於施用毒品
    者，已揚棄純粹的犯罪觀，雖強調「除刑不除罪」之理念，
    認為施用毒品者具有「病患性犯人」之特質，惟囿於當時戒
    治及醫療體系均不完整、專業人員欠缺且戒毒知識尚有不足
    ，社會大眾仍視施用毒品者為「犯人」而非「病患」，暨相
    關戒毒及事後之追蹤、輔導配套措施亦不完備，其刑事政策
    明顯將施用毒品者偏向「犯人」身分處理，導致監獄人滿為
    患，且施用毒品人口不減反增。為此，戒毒政策不得不改弦
    易轍，開始正視施用毒品者實屬「病患」之特質。先於97年
    新增毒品條例第24條附命完成戒癮治療緩起訴制度，確立「
    附命完成戒癮治療緩起訴處分」及「觀察、勒戒或強制戒治
    」雙軌治療模式。本次修正之毒品條例第20條第3項及第23
    條第2項，雖僅將原條文之再犯期間由「5年」改為「3 年」
    ，惟鑑於將施用毒品者監禁於監獄內，僅能短期間防止其接
    觸毒品，因慣用毒品產生之「心癮」根本無法根除，並慮及
    毒品條例施行多年累積之戒毒經驗及實效，暨逐步擴充之醫
    療、戒癮機構、專業人力、社區支援系統等資源，尤以本次
    毒品條例第24條修正，擴大檢察官對施用毒品者附條件緩起
    訴處分之範圍，使其能視個案具體情形給予適當多元社區處
    遇。本次修正後對於施用毒品者之思維，自應與時俱進，擺
    脫以往側重於「犯人」身分之處罰，著重其為「病患」之特
    質，並以「治療」疾病為出發點，重新評價前揭所謂「3年
    後再犯」之意義。
  ㈡毒品戒除不易，須經長期且持續之治療，施用毒品者既被視
    為「病患性犯人」，最佳處遇方式即為治療。對於施用毒品
    者之治療方式，有機構外之處遇（如自行赴醫院戒癮、附命
    完成戒癮治療緩起訴處分等），或機構內之觀察、勒戒或強
    制戒治；至對施用毒品者科以刑罰，無非在運用刑罰之一般
    預防功能以嚇阻毒品之施用。監獄為執行場所而非戒癮專責
    機構，針對施用毒品者及其再犯之特性，法務部於106年12
    月5日頒訂之「科學實證之毒品犯處遇模式計畫」，目的即
    是積極引進地區醫療體系之協助，提供毒癮戒治，落實社區
    追蹤輔導及治療之銜接，俾修復創傷、預防再犯。惟刑罰因
    涉及人身自由之基本權，故於施用毒品初犯時皆以傳統之機
    構外或機構內處遇方式治療，如再施用毒品時，始科以刑事
    責任。而當刑罰處遇仍不能有效幫助施用毒品者改善惡習時
    ，即表示無法以此方式發揮治療效果，若繼續施以刑罰只具
    懲罰功能，不僅無法戒除毒癮，更漸趨與社區隔離，有礙其
    復歸社會。基於憲法應保障人民之生存權，及根據每個國民
    生存照顧需要提供基本給付之理念，為協助施用毒品者戒除
    毒癮復歸社會，對於經監獄監禁處遇後仍再犯之施用毒品者
    ，更應恢復以機構內、外之治療協助其戒除毒癮。此即本次
    修正毒品條例第20條第3項關於施用毒品者所謂「3年後再犯
    」係何所指之立法真諦。除檢察官優先適用第24條命附條件
    緩起訴處分處遇（不論幾犯，亦無年限）外，對於施用毒品
    初犯者，應適用第20條第1項、第2項為機構內之觀察、勒戒
    或強制戒治；若於上開機構內處遇執行完畢釋放後，於「3
    年內再犯」者，依第23條第2項規定，應依法追訴；倘於「3
    年後再犯」自應再回歸到傳統醫療體系機構內重為觀察、勒
    戒或強制戒治之治療。是對於戒除毒癮不易者，唯有以機構
    內、外處遇及刑事制裁等方式交替運用，以期能控制或改善
    其至完全戒除毒癮。
  ㈢綜上，109年1月15日修正公布、同年7月15日施行之毒品危害
    防制條例第20條第3項規定，犯第10條之罪於觀察、勒戒或
    強制戒治執行完畢釋放後，3年後再犯第10條之罪者，適用
    本條前2項之規定。對於毒品條例第20條第3項及第23條第2
    項所謂「3年後（內）再犯」，自應跳脫以往窠臼，以「3年
    」為期，建立「定期治療」之模式。其規定中所謂「3年後
    再犯」，只要本次再犯（不論修正施行前、後）距最近1次
    觀察、勒戒或強制戒治執行完畢釋放，已逾3年者，即該當
    之，不因其間有無犯第10條之罪經起訴、判刑或執行而受影
    響(最高法院109年度台上字第3826號判決參照)。
四、經查：
　㈠抗告人基於施用第二級毒品之犯意，於109年7月27日13時25
    分許為警採尿時起回溯96小時內之某時，在不詳地點，以不
    詳方式，施用第二級毒品甲基安非他命1次。抗告人於前開
    時、地，以上開方式施用第二級毒品之事實，業據其提出抗
    告狀而於本院坦承不諱，且其為警查獲後所採集之尿液檢體
    ，經送請台灣尖端先進生技醫藥股份有限公司以酵素免疫分
    析法（EIA）初驗及以氣相層析質譜儀（GC/MS）複驗檢驗後
    ，確呈安非他命、甲基安非他命陽性反應，有勘察採證同意
    書、新北市政府警察局偵辦毒品案件尿液檢體委驗單及台灣
    尖端先進生技醫藥股份有限公司109年8月7日出具濫用藥物
    檢驗報告附卷可稽，堪認其於上揭時、地施用第二級毒品之
    犯行。又抗告人前未曾因施用毒品案件而接受觀察、勒戒處
    分，有本院被告前案紀錄表在卷可參，是原審裁定應送勒戒
    處所施以觀察、勒戒，期間不得逾2月（原裁定漏載，應予
    補充），核其認事用法，於法並無不合。
　㈡抗告意旨固以患有憂鬱症及睡眠障礙之身心因素，請求自我
    行為管理約束。惟查：
  ⒈毒品危害防制條例所規定之觀察、勒戒處分，其立法意旨在
    幫助施用毒品者戒除毒癮，該處分之性質非為懲戒行為人，
    而係為消滅行為人再次施用毒品之危險性，目的在戒除行為
    人施用毒品之身癮及心癮措施；觀察勒戒係導入一療程觀念
    ，針對行為人將來之危險所為預防、矯治措施之保安處分，
    以達教化與治療之目的，可謂刑罰之補充制度，從而毒品危
    害防制條例本身所規定之觀察、勒戒及強制戒治等保安處分
    ，雖兼具剝奪自由權利之性質，卻有刑罰不可替代之教化治
    療作用。是該條例規定之觀察、勒戒處分及附命完成戒癮治
    療之緩起訴處分，何者對於施毒者較為有利，端在何種程序
    可以幫助施用毒品之人戒除施用毒品之行為，尚非可由法院
    逕行認定附命完成戒癮治療之緩起訴處分對施用毒品者係較
    有利。此觀以現行毒品危害防制條例第24條規定，檢察官對
    於「初犯」及「3年後再犯」施用毒品案件，如為附命完成
    戒癮治療之緩起訴處分，嗣該緩起訴處分被撤銷確定，檢察
    官應繼續偵查或起訴，而不得再向法院聲請觀察、勒戒；反
    之，如係先向法院聲請觀察、勒戒，並視行為人有無繼續施
    用毒品傾向決定是否接受強制戒治，其於觀察、勒戒完畢或
    強制戒治期滿後，最終均可獲得不起訴處分，所以如將後續
    不能完成治療及司法追訴之潛在風險一併納入考量，附命完
    成戒癮治療之緩起訴處分非必然有利於行為人，即見其明。
  ⒉檢察官適用刑事訴訟法第253條之1第1項及第253條之2對被告
    為緩起訴處分時，另應「參酌刑法第57條所列事項及公共利
    益之維護」，並「認以緩起訴為適當」者，始得為之，似可
    認檢察官應以向法院聲請觀察、勒戒為原則，於例外符合上
    揭緩起訴處分之要件時，始得另為附命完成戒癮治療之緩起
    訴處分。而檢察官是否適用上開規定對被告為緩起訴處分，
    自得本於上開規定及立法目的，妥為斟酌、裁量，始予決定
    。而其裁量之結果，如認適於對被告為緩起訴處分者，固須
    於緩起訴處分中說明其判斷之依據，惟其如認為應向法院聲
    請觀察、勒戒者，此時因係適用原則而非例外，自無需贅餘
    交代不適於為緩起訴處分之理由。是法院原則上應尊重檢察
    官職權之行使，僅為有限之低密度審查，除檢察官之判斷有
    違背法令、事實認定有誤或其裁量有重大明顯瑕疵外，尚不
    得任意指為違法。準此，檢察官對「初犯」或「3年後再犯
    」施用毒品罪行之行為人，究應採行附命完成戒癮治療之緩
    起訴處分，或向法院聲請觀察、勒戒之處遇措施，要屬檢察
    官之裁量職權，非法院所得介入或審酌，倘檢察官係聲請法
    院裁定觀察、勒戒，法院就其聲請，除檢察官有違法或濫用
    其裁量權之情事外，僅得依法裁定被告令入勒戒處所執行觀
    察、勒戒，以查其是否仍有施用毒品傾向，尚無自由斟酌以
    其他方式替代之權。
  ⒊毒品危害防制條例所規定之觀察、勒戒處分，其立法意旨在
    幫助施用毒品者戒除毒癮，針對行為人將來之危險所為預防
    、矯治措施之保安處分，以達教化與治療之目的，可謂刑罰
    之補充制度，從而毒品危害防制條例本身所規定之觀察、勒
    戒及強制戒治等保安處分，雖兼具自由刑之性質，卻有刑罰
    不可替代之教化治療作用，且觀察、勒戒既屬用以矯治、預
    防行為人反社會性格，而具社會保安功能之保安處分，當無
    因行為人之個人因素而免予執行之理。是抗告人既有前述施
    用第二級毒品之行為，復經檢察官斟酌抗告人之個案情形，
    認以向法院聲請觀察、勒戒始能達成戒癮治療之目的，而不
    為附命完成戒癮治療之緩起訴處分，因此向原審法院聲請裁
    定將抗告人送勒戒處所，以查其是否仍有施用毒品傾向，並
    據以斷定幫助其澈底戒毒之方法，要屬檢察官適法行使裁量
    權之範疇，在無違反比例原則或明顯裁量怠惰、恣意濫用裁
    量等情事，法院尚無自由斟酌以其他方式替代之權。至抗告
    人以其患有憂鬱症及睡眠障礙之身心狀況為由，縱然非虛，
    要與法院是否裁定令入勒戒處所觀察、勒戒之判斷無關，不
    能執為免除觀察、勒戒處分之理由。
  ㈢綜上，原審以檢察官之聲請於法並無不合，裁定抗告人應送
    勒戒處所觀察、勒戒，核其認事用法並無違誤，抗告意旨猶
    執前詞指摘原裁定不當，核無理由，應予駁回。
五、據上論斷，應依刑事訴訟法第412條，裁定如主文。
中　　華　　民　　國　　110 　年　　8 　　月　　17　　日
                  刑事第二十五庭審判長法  官 邱滋杉
                                      法  官 陳彥年
                                      法  官 文家倩
以上正本證明與原本無異。
不得再抗告。
                                      書記官 桑子樑
中　　華　　民　　國　　110 　年　　8 　　月　　17　　日